【裁判字號】    92,易,163
【裁判日期】    920805
【裁判案由】    詐欺等
【裁判全文】
臺灣基隆地方法院刑事判決                          九十二年度易字第一六三號
    聲  請  人  臺灣基隆地方法院檢察署檢察官
    被      告  甲○○
右列被告因違反洗錢防制法等案件，經檢察官聲請以簡易判決處刑（九十二年度偵字
第三六九號），本院認為不宜，改依通常程序審理，並判決如左：
    主  文
甲○○共同洗錢，累犯，處有期徒刑參月，如易科罰金以佰元折算壹日。所得財物
新臺幣貳仟元沒收，如全部或一部不能沒收時，以其財產抵償之。
    事  實
一、甲○○前於民國（下同）八十五年間，因違反麻醉藥品管理條例案件，經本院於
    八十五年五月六日，以八十五年度易字第三二七號判決判處有期徒刑五月確定，
    於同年五月二十七日易科罰金執行完畢，仍不知警惕，因失業缺錢花用，竟意圖
    為自己不法之所有，於九十年三月間某日，見報紙刊登有「郵銀存簿收購000
    0000000」之價購他人帳戶廣告，即撥打該支行動電話與一姓名年籍不詳
    ，自稱「楊先生」之成年男子聯絡，楊先生告知願以郵局帳戶每個二千元之代價
    收購帳戶（收購內容包含存摺、印章及提款卡），斯時甲○○已預見提供自己帳
    戶予楊先生使用，可能供楊先生掩飾或隱匿其犯常業詐欺取財等重大犯罪所得財
    物之用，竟仍不違其本意，於九十年三月十五日，至基隆市暖暖郵局申請取得活
    期儲蓄存款第００三七二五─五號帳戶並同時申請取得提款卡後，與楊先生及另
    一名姓名年籍亦不詳，自稱「林先生」之成年男子共同基於洗錢之犯意聯絡，相
    約在臺北市之不詳地點，以新臺幣（下同）二千元之代價，將其所有之上開郵局
    帳戶連同印章、提款卡，售予「林先生」，林先生則交付二千元之代價予甲○○
    。楊先生、林先生等人收購帳戶後，即以「虹邦科技股份有限公司」（下稱虹邦
    公司）、「康碩科技有限公司」（下稱康碩公司）名義，對外從事常業詐欺取財
    之行為，廣發刮刮樂中獎信件予乙○○等不特定人，使乙○○誤以為刮中獎金七
    十萬元，而依信件上電話0000000000號、（０七）0000000號
    與振宇公司會計「林明潭」，0000000000號電話與該公司經理「曾立
    心」及另一自稱「游寶龍」等人聯絡，渠等嗣更向乙○○佯稱該筆獎金已因投資
  獲利一千三百五十五萬元，如欲領取，另須繳交百分之九稅金，乙○○不疑有詐
    ，依渠等指示於九十年六月二十日，將二十六萬元匯入該等人所指定之甲○○之
    上開郵局帳戶內，隨即由該等人於同日將款項分四次提領一空，乙○○於匯款後
    ，卻未能順利領取上開款項，始知受騙。
二、案經被害人乙○○訴由臺北市政府警察局中正第二分局報請臺灣士林地方法院檢
    察署呈請臺灣高等法院檢察署核轉台灣基隆地方法院檢察署檢察官偵查後，聲請
    本院以簡易判決處刑，本院認為不宜，改依通常程序審理。
    理      由
一、訊據被告甲○○於右揭時地以二千元代價出售該郵局帳戶予楊先生及林先生之事
    實，坦承不諱，但辯稱：伊單純出售帳戶，至於楊先生或林先生實際上要如何使
    用？伊毫不知悉云云，然衡諸近幾年來犯罪集團有計劃性地以抽中獎金繳納稅金
    為由，有計劃且大規模的利用「人頭帳戶」向不特定社會大眾詐欺取財之案件，
    每多有耳聞，實屬層出不窮；又現今金融機構開立帳戶之手續，每亦極為簡便，
    國人倘有開戶使用之需求，實無借用或買受他人帳戶使用之必要，準此，向他人
    買受或借用帳戶使用者，其目的不外乎係在規避檢警人員之查緝；而被告屬具有
    一般辨別事理能力之成年女子，此有被告年籍在卷可參，而本案被告又係閱見報
    紙所刊登之收購帳戶廣告始將郵局帳戶售予素不相識之楊先生及林先生，主觀上
    應可合理預見楊先生、林先生會利用該郵局帳戶來掩飾或隱匿渠等犯常業詐欺取
    財等重大犯罪所得財物之發生，且此事之發生亦不違背被告之本意，而猶願將該
    郵局帳戶售予楊先生及林先生，依刑法第十三條第二項之規定，被告仍屬有犯罪
    之故意，並不因被告實際上不知悉楊先生、林先生之犯罪行為細節而得卸免其罪
    責。此外，復有被害人乙○○於檢察官偵查時所指述遭詐欺取財情節之筆錄、匯
    款二十六萬元入被告前開郵局帳戶之郵政國內匯款單影本一紙、被告郵局查詢最
    近交易明細影本一紙在卷可稽，本案事證明確，被告犯行堪予認定。
二、按「洗錢」者，乃指掩飾或隱匿因自己或他人重大犯罪所得財物或財產上利益之
    行為，洗錢防制法第二條第一款定有明文。查「楊先生」、「林先生」係以被告
    所提供之郵局帳戶，隱匿、掩飾自己從事常業詐欺取財罪所得之財物；被告提供
    上開郵局帳戶以供「楊先生」、「林先生」掩飾、隱匿其從事常業詐欺取財重大
    犯罪所得財物，核其所為，自係犯洗錢防制法第九條第一項之洗錢罪。公訴人就
    被告之論罪法條，雖漏引洗錢防制法第九條第一項之罪，然本院並不受公訴人引
    用法條之拘束，且被告違反洗錢防制法第九條第一項罪名之犯罪事實，既已經公
    訴人在起訴犯罪事實中詳為敘述，從而，此部分事實自屬本院依法所應審理之範
    圍無誤。被告及案外人「楊先生」、「林先生」間，有犯意之聯絡及行為之分擔
    ，皆為共同正犯。又被告於偵查中及審判中自白，應依洗錢防制法第九條第四項
    之規定，減輕其刑。查被告前於八十五年間，因違反麻醉藥品管理條例案件，經
    本院於八十五年五月六日，以八十五年度易字第三二七號判決判處有期徒刑五月
    確定，於同年五月二十七日易科罰金執行完畢，有臺灣高等法院被告全國前案紀
    錄表在卷可稽，其於前案有期徒刑執行完畢後五年以內再犯本案有期徒刑以上之
    罪，係累犯，應依法加重其刑。被告同時具有刑罰加重、減輕事由，應依法先加
    重後減輕之。爰審酌被告因貪圖二千元之小利，而提供帳戶洗錢，既助長他人犯
    罪，又增加查緝困難，危害他人財產安全及社會穩定，應予重懲，然衡酌被告乃
    因經濟狀況不佳，一時失慮而為本件犯行，其犯罪手段亦非暴戾，犯罪時間尚短
，及其犯罪後坦承犯行、態度堪稱良好，且被害人表示原諒等一切情狀，量處如
    主文所示之刑，以示懲儆，並諭知易科罰金之折算標準。末按犯洗錢防制法之罪
    者，因犯罪所得財物，不問屬於犯人與否，沒收之，如全部或一部不能沒收時，
    追徵其價額或以其財產抵償之，所謂因犯罪所得財物，包括因犯罪取得之報酬在
    內，同法第十二條第一項、第四條第二款分別定有明文，從而，被告出售帳戶自
    「楊先生」、「林先生」處所獲得之二千元，自應予以宣告沒收，如全部或一部
    不能沒收時，以其財產抵償之。
三、公訴意旨雖另以：被告上開所為，另涉犯刑法第三十條第一項、第三百三十九條
    第一項之幫助普通詐欺罪嫌云云；然按刑法第三十條所稱之「幫助犯」，係以幫
    助他人「犯罪」，為其成立之要件；又所謂「犯罪」，乃指具備構成要件該當性
    、違法性、有責性之行為而言；至所謂「幫助犯罪」，則係指行為人對於他人具
    備構成要件該當性、違法性、有責性之行為，從旁給予助力而言。申言之，幫助
    犯之成立，須行為人係以幫助犯罪之意思，從事犯罪構成要件以外之行為，始足
    當之；行為人在他人尚未從事犯罪行為之前，或他人從事犯罪行為當中，給予助
    力行為之時，必須具有幫助犯罪之意思，且對於他人從事之犯罪行為，或須明知
    並有意使其發生，或須有所預見且其發生亦不違背行為人之本意始可；若行為人
    在給予助力之際，不具有幫助犯罪之意思，或對於他人從事之犯罪行為，並無預
    見，亦不具備有意使其發生或放任其發生之心態，則行為人尚無成立「幫助犯」
    之餘地。是以，行為人縱有對犯罪行為提供助力之行為，然其就被幫助人之犯罪
    行為，若欠缺預見或有意使其發生或容任其發生之心態，而僅有「概括」之認識
    者，即難究行為人以幫助罪責，否則，無異使得幫助犯之犯意無限擴張，而有違
    背罪刑法定原則之虞。經查：(1)被告成立刑法第三十條第一項、第三百三十九條
    第一項之「幫助」「普通詐欺」罪名之前提，必正犯（「楊先生」、「林先生」
    ）所犯者，係刑法第三百三十九條第一項之普通詐欺罪；惟倘正犯（「楊先生」
    、「林先生」）所犯者，為刑法第三百三十九條第一項之普通詐欺罪，則不論被
    告提供郵局帳戶與「楊先生」、「林先生」使用之際，就「楊先生」、「林先生
    」將利用該帳戶掩飾或隱匿其詐欺所得財物乙節有無預見，均因刑法第三百三十
    九條第一項之罪，並非洗錢防制法第三條第一項所稱之「重大犯罪」，而無成立
    洗錢防制法第九條第一項之洗錢罪名之餘地。從而，公訴人認被告所為，涉犯刑
    法第三十條第一項、第三百三十九條第一項之幫助普通詐欺罪及洗錢防治法第九
    條第一項之洗錢罪名所為論述，似有矛盾，合先指明；(2)本案被告對所提供之郵
    局帳戶，將供「楊先生」、「林先生」引為洗錢之用乙節，固然有所認識（詳前
    述），惟其對於「楊先生」、「林先生」將以該帳戶從事何種不法行為，從事幾
    次不法行為，將對何人從事不法行為，將於何時從事不法行為，將在何地從事不
    法行為種種情節有無認識乙節，俱乏具體事證可資相佐，既無證據足認被告就此
    早有認識，本於「無罪推定」之原理原則，本院即應逕為有利於被告之推論，而
    認被告就此欠缺認識，更遑論進一步探討「楊先生」、「林先生」詐欺之行為是
    否違背被告之本意！蓋單憑卷附事證，即遽認被告對於其後與帳戶有關之任何犯
    罪，均須負其幫助犯之罪責，此種見解顯然過苛，亦欠缺必然之關聯性，從而，
    本院又豈能單憑公訴人所持之論據，即率為被告於提供郵局帳戶與「楊先生」、
    「林先生」之際，即就「楊先生」、「林先生」將以該帳戶從事詐欺之行為有所
  預見之結論？本案既無積極證據可資為被告涉犯公訴人所指此部分犯行之證明，
    本應就此為無罪之諭知，惟被告此部分罪名若能成立，則與前揭經本院認定有罪
    之部分，有想像競合犯之裁判上一罪關係（按被告係以一個出賣、提供帳戶之行
    為，分別觸犯刑法第三百三十九條第一項、洗錢防制法第九條第一項之不同罪名
    ），爰不就此另為無罪之諭知，併此說明。
四、「楊先生」、「林先生」對被害人乙○○之詐財行為，雖係涉犯刑法第三百四十
    條之常業詐欺罪嫌，然查，本案被告純係因貪圖小利（二千元之代價），始將上
    開帳戶轉售「楊先生」、「林先生」作為隱匿、掩飾他人重大犯罪所得之用；而
    所稱「重大犯罪」者，依洗錢防制法第三條第一項之規定，其可能性繁多，則被
    告能否預見「楊先生」、「林先生」實際上所從事之「重大犯罪」，除刑法第三
    百四十條之常業詐欺罪以外別無其他，已屬有疑。更何況，本案被告對所提供之
    銀行帳戶，將供「楊先生」、「林先生」引為洗錢之用乙節，固然有所認識（詳
    前述），惟其對於「楊先生」、「林先生」將以該帳戶從事何種不法行為，從事
    幾次不法行為，將對何人從事不法行為，將於何時從事不法行為，將在何地從事
    不法行為種種情節有無認識乙節，俱乏具體事證可資相佐，已如前所述，則本院
    又如何能在欠缺具體事證之情形下，驟為認定被告必已預見「楊先生」、「林先
    生」所從事者，係刑法第三百三十九條之常業詐欺犯罪？遑論進一步探討被告就
    「楊先生」、「林先生」之詐欺行為，在主觀上，有無參與或幫助之意！既無證
    據可資為此部分事實之證明，本院當無從驟論被告幫助詐欺之罪名，然為避免疑
    義，爰於此處併為說明。
五、公訴人雖聲請本院以簡易判決處刑，然本件既查有前揭無罪部分之情節（詳前述
    三之部分），即有刑事訴訟法第四百五十一條第一項第四款但書不宜以簡易判決
    處刑之事由，從而，本案自應改依通常程序進行審理，附此敘明。
據上論斷，應依刑事訴訟法第四百五十二條、第二百九十九條第一項前段，洗錢防制
法第九條第一項、第四項後段、第十二條第一項，刑法第十一條前段、第二十八條、
第四十一條第一項前段、第四十七條，罰金罰鍰提高標準條例第二條，判決如主文。
本案經檢察官張長樹到庭執行職務。
中      華      民      國        九十二      年    八    月     五     日
                                臺灣基隆地方法院刑事第三庭
                                      法  官    齊      潔
右正本證明與原本無異。
對於本件判決如有不服，應於收受送達後十日內，向本院提出上訴書狀，上訴於臺灣
高等法院，並按他造當事人之人數附具繕本。
                                      書記官    莊  國  南
中      華      民      國        九十二      年    八    月     七     日


司法院資訊處製作；財團法人民間司法改革基金會備份。
